【裁判字號】    91,自,56
【裁判日期】    920704
【裁判案由】    詐欺
【裁判全文】
臺灣新竹地方法院刑事判決                            九十一年度自字第五六號
    自  訴  人  甲○○
    被      告  戊○○○
    選任辯護人  陳明律師
    被      告  乙○○○
    選任辯護人  林思銘律師
                劉雅萍律師
右列被告等因詐欺案件，經自訴人提起自訴，本院判決如左：
    主  文
戊○○○、乙○○○均無罪。
    理  由
一、自訴意旨略以：緣自訴人因欲購置農地飼養鴕鳥，而經由仲介丙○○介紹向被告
    戊○○○、乙○○○二人購買其所有坐落於新竹縣寶山鄉○○○段一０一０、一
    ０一一、一０一三、一０一三之一、一０一三之二及一０一三之三地號等六筆土
    地（後經土地重測變更為楓橋段五九四、五九五、六四七、六四八、六四九、六
    五０地號），雙方並於民國八十八年十一月九日在土地代書己○○位於新竹市○○街之事務所簽訂不動產買賣契約書，約定買賣價金為新台幣（下同）一千二百
    六十六萬元，自訴人於簽約當天即給付被告二人面額各一百萬元、一百萬元及六
    十六萬元，發票日各為八十八年十一月九日、八十八年十一月九日及八十八年十
    一月十日之支票三紙，並於八十九年四月十七日再給付一張面額一百萬元、發票
    日為八十九年四月二十二日之支票，均經被告二人簽收無誤，其中尚餘九百萬元
    之價金則約定由自訴人向新竹縣寶山鄉農會（下稱寶山農會）貸款後直接撥給被
    告二人，惟被告二人必須先將上開土地上前於八十七年十二月二十四日向第三人
    卓猛雄、卓明元借貸九百萬元並設定一千萬元之最高限額抵押權塗銷，以利自訴
    人向寶山農會貸款並設定最高限額抵押權一千五百萬元，然被告二人遲未塗銷該
    抵押權之設定，致寶山農會未能放款給自訴人，且因被告二人未依約支付利息與
    卓猛雄等二人，上開六筆土地業遭卓猛雄二人於九十年十一月二十六日向本院聲
    請查封拍賣（案號：九十年度執字第七五零七號），使自訴人現遭受莫大之損失
    ，而認被告二人共同涉犯刑法第三百三十九條第一項之詐欺取財罪嫌等語。
二、按犯罪事實應依證據認定之，無證據不得推定其犯罪事實，又不能證明被告犯罪
    者，應諭知無罪之判決，刑事訴訟法第一百五十四條、第三百零一條第一項，定
    有明文。
三、自訴人認被告戊○○○、乙○○○二人共同涉犯上開詐欺取財犯行，無非以：右
    開事實有被告二人書立之不動產買賣契約書一份、被告二人簽名之交款備忘錄一
    紙及支票四紙、被告二人為設定義務人之最高限額抵押權並已遭法院查封登記之
    土地謄本十二紙、地籍圖謄本一紙等，為其論據。
四、訊據被告乙○○○固坦承有於八十八年十一月九日在己○○代書事務所就上開不
    動產買賣契約書及交款備忘錄上簽名、蓋章，惟堅決否認有何詐欺情事，辯稱：
    我根本沒有收到錢，所有交易過程都是丁○○與自訴人商談，自訴人所交付之支
    票都是由丁○○收下，是丁○○和我先生楊長松（已死亡）要我簽名我就簽名，
    上開土地為何會登記我名下我也不知情，我只是人頭，實際上是由丁○○在管理
    使用，所以曾於八十年間簽立委託書授權丁○○辦理借貸、抵押或出售等事宜，
    惟授權書原本已被丁○○取走，我只有存留當時未簽名的影本，我並沒有詐欺等
    語。訊據被告戊○○○雖承認於八十八年十一月九日簽約當時有在場，然堅詞否
    認有於上開不動產上買賣契約書及交款備忘錄上簽名蓋章，並辯稱：所有買賣內
    容只有自訴人及丁○○清楚，上開六筆土地是我受我小叔丁○○的委託，信託登
    記在我的名下，所以土地的買賣，我未過問亦未參與，自訴人亦自承是由丁○○
    用我們名義買的，我並沒有於上開買賣不動產契約書出賣人欄簽名，也未在交款
    備忘錄收款人簽章欄上簽名，且第三期之收款簽名，更明白記載「丁○○代」並
    加蓋丁○○之章，顯見本件買賣係由丁○○一手接洽及主導，關於交易條件、交
    易過程及價金之收受，我全部未參與，更遑論我學歷只有小學肄業，閱讀能力實
    不足以瞭解本案相關法律文件之內容，我都是依丁○○的指示蓋章，縱使本件買
    賣涉有詐欺亦是屬於丁○○個人的行為，與我全然無關，我確實沒有任何詐欺之
    犯行等語。
五、本院認定自訴人自訴被告二人涉犯詐欺取財罪之事實尚不構成刑法第三百三十九
    條第一項之詐欺取財罪之理由如下：
（一）按刑法第三百三十九條第一項詐欺取財罪之成立，以行為人有為自己或第三人
      不法所有之意圖，實施詐術行為，使人將本人或第三人之物交付為構成要件，
      若行為人並無不法所有之意圖，亦未施用詐術，自與詐欺罪之構成要件有別。
      又所謂以詐術使人交付，必須被詐欺人因其詐術而陷於錯誤，若其所用方法，
      不能認為詐術，亦不致使人陷於錯誤，即不構成該罪，最高法院著有四十六年
      台上字第二六０號判例可資參照。
（二）經查，被告戊○○○雖辯稱簽約當日其有在場但並未簽名、蓋章，然被告戊○○○於本院九十二年一月十四日當庭命其書寫姓名十次之簽名（見本院卷第六
      十四頁），經本院以肉眼目視觀察，其運筆起始、書寫型式、書寫習慣，甚至
      將「劉」字簡寫，均與上開不動產買賣契約書中出賣人欄上之簽名及交款備忘
      錄之收款人簽章欄上之簽名相似，且被告戊○○○從未否認其上印章之真正，
      亦未指稱有何人盜用其印章或印章有遺失等情，則縱依其所述當場並未親自簽
      名、蓋章，惟其本人既在當場，為何當場不立即阻止他人冒簽其姓名或盜用其
      印章，甚且被告戊○○○在其答辯狀亦自承「就本件買賣，乃全依丁○○之指
      示，羅某要求其蓋章即蓋章」等語（見本院卷第八十九頁至九十頁），且經傳
      訊當時亦在場之證人丙○○、己○○二人，其等亦均分別證稱被告劉羅玉蘭每
      次都有到場，只有交款備忘錄第三期之簽章，由丁○○代理（見本院卷第一百
      頁），是被告戊○○○所辯簽約當日其有在場但並未簽名、蓋章等，尚不足採
      信。本件買賣契約，除最後一次被告戊○○○部分係由丁○○代簽外，其餘均
      應為被告二人所親簽，可以認定。
（三）次查，經傳訊證人即當時陪同自訴人在場簽約之丙○○，其證稱：「是丁○○
      做主賣土地，當時談價格、買賣條件，都是我直接與丁○○直接談，價金是在
      代書事務所付的。‧‧‧簽約之後自訴人直接把錢拿給代書，代書再把錢給丁○○，丁○○有無在場交給被告二人我記不得了，但是我有親眼看到丁○○把
      錢收下。‧‧‧（自訴人問：當時是否有說好抵押權要塗銷後過戶給我？）時
      間太久了，我要看契約才知道，如果有談都有記載在契約上」等語（見本院九
      十二年三月十三日之訊問筆錄，第九十八頁至第一０一頁），核與證人即為自
      訴人及被告雙方辦理買賣、過戶手續之代書己○○，其結證：「我記得本件買
      賣價金由丁○○收受，當天被告他們二人（按：即被告）是與丁○○一起來，
      都是丁○○在處理，本件買賣價金由丁○○將錢收下，被告二人也沒有反對的
      意思。‧‧‧（法官問：抵押權由買方承受，賣方不幫他們塗銷？）是的，當
      時丁○○還說，如果不相信抵押權之數字，可以找抵押權人來說清楚，事實上
      後來也找卓猛雄的弟弟卓明元，他就是這筆土地第二順位抵押權。‧‧‧整個
      程序印象中抵押權不是由賣方塗銷，也不是向寶山農會貸款，（土地）稅單的
      日期和（過戶）送件的日期差距很久來看，因為是買方拿不出錢來塗銷抵押權
      ，因為買賣有問題無法解決，買方無法把錢付清之前，權狀也還在我這裡，是
      在移轉登記完成之後證人丙○○才提到寶山農會之貸款，他和自訴人帶著自稱
      寶山農會的放款人員來我事務所，要我交出權狀辦抵押權登記，我說錢沒付清
      ，無法給他，要拿必須得到丁○○之同意。」等語相符（見本院九十二年三月
      十三日之訊問筆錄，第一０四頁至第一０六頁）。又依據自訴人與被告二人簽
      訂之不動產買賣契約書第二條第三項約定「第三次付款：乙方（即被告二人）
      原依本買賣標的向卓猛雄先生抵押設定借貸九百萬元之債務本金，由甲方自乙
      方點交本買賣標的的翌日起承受，以為抵付本買賣價款之一部。」（見本院卷
      第七十頁），顯見自訴人與被告二人就上開六筆土地上關於卓猛雄抵押權之債
      務係由自訴人自被告二人點交後承受，以為抵付本買賣價金之一部，是以，自
      訴人所稱被告二人應將與卓猛雄間之抵押權定塗銷，使其可重新向寶山農會貸
      款，因被告二人遲未塗銷該抵押權，致寶山農會無法放款給自訴人而有施詐術
      使自訴人陷於錯誤之詐欺行為云云，顯與事實不符。
（四）另查，自訴人指訴被告二人並未依不動產買賣契約書第二條第三向之規定點交
      上開六筆土地，且又未給付利息給抵押權人卓猛雄致該土地遭查封拍賣，使自
      訴人受有之損失云云部分，惟，買賣契約成立後，出賣人固負有移轉買賣標的
      物所有權及交付（點交）之義務，買受人則有給付買價金之義務，然若果如自
      訴人所言被告二人並未點交上開六筆土地，僅能證明被告二人有債務不履行之
      民事糾紛，尚難遽認被告二人有詐欺之故意，且退步言之，被告二人已提前將
      所有權移轉登記予自訴人名下，自訴人隨時可立於所有權人之地位行使權利，
      而在此長達二年餘之期間內自訴人竟既未對被告二人提出點交之催告，亦未提
      起民事債務履行之請求或不履行之損害賠償，則自訴人指訴被告二人未點交此
      節實有違一般常情，且縱被告二人未點交，誠屬民事之糾紛，尚難以刑事詐欺
      罪相繩；至自訴人謂因被告二人未給付利息致遭查封拍賣等情，然依據不動產
      賣賣契約書第十四條約定「乙方（即被告二人）依本買賣標的向卓猛雄先生抵
      押設定借貸債務之利息，自本約成立日起算六十日內由乙方負責繳清，翌日起
      ，若債務尚未清償時，其債務及利息，或此部份所衍生之其他負擔等概由甲方
      （即自訴人）負責繳納，與乙方無涉。」可知，被告二人僅在八十九年一月八
      日前有給付利息之義務，其後應由自訴人給付利息與卓猛雄，而卓猛雄係在九
      十年十一月間始為查封登記，該期間顯非被告二人應負擔利息之期間，且自訴
      人於九十二年六月十八日庭呈二紙支票（見本院卷第一四八頁至第一四九頁）
      稱係其之前作為給付與卓猛雄之利息，然上開二張支票之第一張支票之金額為
      十五萬元，發票日為八十九年五月十四日，第二張票面金額為六萬元，發票日
      為八十九年一月十四日，自訴人稱第一張支票卓猛雄有簽收，但第二張支票卓
      猛雄退回說錢不是其借的，沒理由跟其拿利息，然自訴人依上開契約第二條第
      三項約定自訴人本即應承受被告二人對卓猛雄之債務，而證人己○○亦證稱：
      「當時丁○○還說，如果不相信抵押權之數字，可以找抵押權人來說清楚，事
      實上後來也找卓猛雄的弟弟卓明元，他就是這筆土地第二順位抵押權」（見本
      院卷第一一二頁），自訴人也自承：「我只知道後來利息要給卓明元」，基上
      ，卓猛雄之所以會聲請查封拍賣，顯係自訴人未依約支付利息所生，非被告二
      人未支付利息所導致，是尚難認被告二人有詐欺行為之謂也。
（五）末查，自訴人雖另稱丁○○收支票時有拿給被告二人看，他們為一家人，當初
      也答應土地（抵押）塗銷沒有問題，他們蓄意不幫其向銀行貸款而有詐欺我云
      云，雖然證人丁○○經本院多次傳、拘均未到，而無法就此親自訊問，惟縱使
      簽約後丁○○有言土地抵押塗銷沒有問題，此部份有利之舉證自應由自訴人提
      出，惟自訴人並未積極舉證以實其說，且此部分之爭執應為民事糾紛，自訴人
      自宜循民事途徑以為救濟，尚無法遽認告二人於訂約之際涉有詐欺。
    綜上所述，經本院調查後認為並不能證明被告二人與自訴人訂約時，即有詐欺之
    意圖及詐欺之故意，且其行為亦不構成任何詐術之施用，自訴人自可依買賣關係
    向被告二人循民事途徑求償，被告二人之行為並非施用詐術；至被告二人縱未依
    約點交，然已提前移轉所有權登記予自訴人，被告二人主觀上並無不法所有之意
    圖，亦無何施詐術行為可言，其等間之問題係且民事糾紛，尚與刑法詐欺取財罪
    之構成要件有別。此外，復查無其他積極證據足以認定被告二人有自訴意旨所指
    之詐欺犯行，本院自應對被告戊○○○、乙○○○二人為無罪判決之諭知，以免
    冤抑。
六、據上論斷，應依刑事訴訟法第第三百四十三條、三百零一條第一項，判決如主文
    。
中      華      民      國    九十二    年      七      月      四      日
                                    臺灣新竹地方法院刑事第一庭
                                        法  官    遲  中  慧
右正本證明與原本無異。
如不服本判決，應於判決送達後十日內向本院提出上訴狀( 應附繕本 )，上訴於
臺灣高等法院。
                                        書記官    龔  柏  萃
中      華      民      國    九十二    年      七      月  四      日


司法院資訊處製作；財團法人民間司法改革基金會備份。
